【裁判字號】    97,簡上,1423
【裁判日期】    980818
【裁判案由】    偽造文書等
【裁判全文】
臺灣板橋地方法院刑事判決            97年度簡上字第1423號
公  訴  人  臺灣板橋地方法院檢察署檢察官
上  訴  人
即  被  告  丁○○
選任辯護人  鄭成東律師
上列上訴人即被告因偽造文書等案件，不服本院中華民國97年10
月29日97年度簡字第5294號第一審判決（聲請簡易判決處刑案號
：96年度偵字第24647 號），提起上訴，本院管轄之第二審合議
庭依通常程序為第一審判決如下：
    主  文
原判決撤銷。
丁○○無罪。
    理  由
一、聲請簡易判決處刑意旨略以：被告丁○○基於行使偽造文書
    及意圖為自己不法所有之概括犯意，連續於民國94年10月11
    日及95年11月14日，在告訴人甲○○位於臺北縣中和市○○
    路○ 段2 巷5 弄6 號住處，竊取告訴人所有之國民身分證及
    健保卡各1 張，再持竊得之前開證件至臺北縣中和市○○路
    ○ 段56號遠傳電信股份有限公司（下稱遠傳電信公司）中和
    中山特約服務中心（下稱遠傳中和門市），申辦門號000000
    0000號及0000000000號，並連續於門號申請書申請人欄偽造
    「甲○○」之署押，再持之交付予不知情之承辦人員而行使
    之，使該承辦人員陷於錯誤，誤以為被告係經告訴人甲○○
    授權申請門號，遂同意辦理其電話通訊服務，並將遠傳電信
    所有、號碼為0000000000號及0000000000號之行動電話門號
    SIM 卡各1 張，交予被告收執，表示已完成行動電話門號之
    申辦，足以生損害於告訴人及遠傳電信公司對於行動電話申
    請管理之正確性，嗣於96年8 月3 日告訴人收到電信費用催
    繳通知，始知上情等語，因認被告涉有刑法第320 條第1 項
    竊盜、同法第216 條、第210 條行使偽造私文書、同法第33
    9 條第1 項詐欺取財等罪嫌。
二、按「犯罪事實應依證據認定之，無證據不得認定犯罪事實」
    、「不能證明被告犯罪者，應諭知無罪之判決」，刑事訴訟
    法第154 條第2 項、第301 條第1 項分別定有明文。申言之
    ，犯罪事實之認定應憑證據，如未能發現相當證據，或證據
    不足以證明，自不能以推測或擬制之方法，作為裁判基礎（
    最高法院40年台上字第86號判例意旨參照）；且認定犯罪事
    實所憑之證據，雖不以直接證據為限，間接證據亦包括在內
    ，然而無論直接證據或間接證據，其為訴訟上之證明，須於
    通常一般之人均不致有所懷疑，而得確信其為真實之程度者
    ，始得據為有罪之認定，倘其證明尚未達到此一程度，而有
    合理之懷疑存在而無從使事實審法院得有罪之確信時，即應
    由法院為諭知被告無罪之判決（最高法院76年台上字第4986
    號判例意旨參照）。再者，檢察官對於起訴之犯罪事實，仍
    應負提出證據及說服之實質舉證責任。倘其所提出之證據，
    不足為被告有罪之積極證明，或其指出證明之方法，無從說
    服法院以形成被告有罪之心證，基於無罪推定之原則，自應
    為被告無罪判決之諭知（參照最高法院92年台上字第128 號
    判例意旨）。又按告訴人指訴是以被告受刑事訴追為目的，
    是其陳述是否與事實相符，仍應調查其他證據以資審認，不
    得僅憑告訴人指訴據遽令被告入罪；復按告訴人之陳述如無
    瑕疵，且就其他方面調查又與事實相符，固足採為科刑之基
    礎，倘其陳述尚有瑕疵，則在未究明前，自不得遽採為論罪
    科刑之根據；而所謂無瑕疵，係指被害人所為不利被告之陳
    述，與社會上之一般生活經驗或卷附其他客觀事證並無矛盾
    而言，至所謂就其他方面調查認與事實相符，非僅以所援用
    之旁證足以證明被害結果為已足，尤須綜合一切積極佐證，
    除認定被告確為加害人之外，在推理上無從另為其他合理原
    因之假設而言（最高法院52年台上字第1300號著有判例及92
    年度台上字第5580號裁判亦可參照）。
三、聲請意旨認被告涉有上開竊盜、行使偽造私文書、詐欺取財
    等罪嫌，無非係以告訴人之指訴、證人丙○○之證述、遠傳
    電信門號0000000000號申請書、帳單投寄地址、繳費情形、
    門號0000000000號申請書、帳單繳費情形、被告及告訴人當
    庭書寫之「甲○○」之字跡等證據資料為其主要論斷之依據
    。訊據被告固坦承曾經持告訴人之身分證、健保卡申辦0000
    000000門號，並於申請書上簽署告訴人甲○○之姓名，惟堅
    決否認有何竊盜、行使偽造私文書、詐欺取財等犯行，辯稱
    ：我沒有偷告訴人的證件，辦理系爭0000000000門號當時，
    是由我和她一起去申辦的，並由告訴人自行提出證件暨簽名
    申請，該門號嗣後交由告訴人之弟弟乙○○使用暨繳費，當
    時乙○○和我同居，且當天告訴人亦同時申辦門號00000000
    00的電話供自己使用；至於0000000000門號是因為告訴人中
    風，我跟她借證件去辦理，大約早上9 點在告訴人家裡請他
    兒子取出證件後，告訴人就將身分證、健保卡交給我，所以
    是由我自行去辦理，並簽署告訴人之姓名，當日早上11點多
    我辦好後，就將證件交還給她，嗣後該支門號是我在使用暨
    繳費，先後辦理上揭0000000000、0000000000兩支門號是相
    隔很長一段時間等語。
四、經查：
  (一)系爭0000000000行動電話門號，乃係以告訴人甲○○名義，
    於94年10月11日在位於中和市○○路○段56號之遠傳電信中
    和中山特約服務中心申辦開通乙節，已有遠傳電信公司以97
    年3 月31日遠傳（企營）字第09710303237 號函文所檢附之
    帳單投寄地址、繳費情形及行動電話服務申請書各1 紙可證
    （見偵查卷第45至48頁）；另系爭0000000000行動電話門號
    ，則係被告於95年11月14日持告訴人之身分證、健保卡等證
    件，以告訴人甲○○名義，於申請書上簽署「甲○○」之姓
    名後，向遠傳電信中和中和特約服務中心申辦開通乙節，亦
    有行動電話服務申請書1 紙可證（參偵查卷第56頁）。
  (二)聲請簡易判決處刑意旨固認：被告先係於94年10月14日之前
    某日竊取告訴人之身分證、健保卡後，再分別於94年10月11
    日、95年11月14日兩次冒名申辦系爭0000000000、00000000
    00等兩支門號云云，並以告訴人之陳述為其主要論據之一。
    惟經本院詳核告訴人之證述內容，其先係於警詢時陳稱：我
    身分證遭人冒用辦理門號，所以來報案，我於96年約3 、4
    月份在家裡的身分證遭朋友拿走，我不知道何時遭到冒用，
    身分證在96年約3 、4 月份遺失，是一位叫秀英的女性朋友
    拿走的等語（詳偵查卷第7 頁）；嗣後於96年11月19日偵訊
    中證證：96年3 、4 月間，我的身分證被人拿走，當時被告
    曾跟我說要拿身分證去辦手機，我當時沒有拿給她，我沒有
    同意她拿我的證件去辦門號，健保卡沒有被被告拿走，後來
    被告拿身分證還我，被告常去我家，所以可拿走我的證件，
    我是因帳單來才知道被冒辦門號，被告辦完就還我身分證等
    語（見偵查卷第18-19 頁），但於97年5 月6 日檢察官訊問
    時，又陳稱：我不知道身分證、健保卡為何會在被告那，96
    年3 、4 月被告突然拿身分證、健保卡還我，我不知被告何
    時偷走我的身分證、健保卡；我不知道我的證件何時遺失；
    被告常去我住處，證件被她拿走我也不知道等語（偵查卷第
    57頁）；迄至本院審理時，則又證稱：「（問：是否知道何
    時何地身分證件曾經被被告拿走？）我的身分證都放在房間
    一個盒子裡，但是什麼時候被拿走我不知道。」、「（問：
    什麼時候他還給你證件？）一直到電信公司要來跟我說電話
    費，我發現我沒有辦理手機，但是怎麼會有欠錢，我後來才
    知道我的身分證被人家拿走拿去辦理手機。」、「（問：之
    前在警詢及偵查中說過你曾在96年3 月到4 月間，身分證被
    人偷走？）當時是身分證不見，但我的健保卡沒有不見過，
    但是什麼時間不見的我不知道，我只知道我的身分證被別人
    拿去辦理手機過。」、「（問：94年10月1 日到96年8 月31
    日期間，健保卡有無不見？）沒有。」、「（問：之前於偵
    查中曾說，96年3 、4 月身分證不見，被告他有向你借過身
    分證，但是你不願意借他，是否如此？）沒有這件事情，被
    告也沒有開口向我借過身分證，我也不知道他去辦手機的事
    情。」、「（問：你剛剛說被告沒有向你借過身分證辦理手
    機，可是你曾於偵查中曾經表示，被告向你借過身分證，當
    時為何在偵查中這麼說？）我記得我沒有這樣說過，因為被
    告從來沒有開口向我借過身分證。」等語（參本院卷第96至
    104 頁），亦即證人甲○○對於被告係於何時竊取其之證件
    、竊取證件之種類有無包括健保卡、被告曾否開口向其借用
    身分證、被告又是否曾經返還身分證、健保卡等細節，均前
    後供述不一，其所為之證述具有重大之瑕疵，更遑論其所稱
    被告曾經借用其身分證、健保卡之時間即96年3 、4 月左右
    云云，要與本案系爭0000000000、0000000000兩支電話門號
    是分別於94年10月11日、95年11月14日申辦之情事顯然不合
    ，故告訴人之指訴，顯然無從採信。
  (三)次查，申辦行動電話門號者，需同時提供身分證及第二種證
    件，但僅需將身分證部分影印附於申請書，至第二證件只交
    由銷售人員確認並附註第二證件證號於申請書上即可完成申
    辦手續乙節，業經遠傳電信公司中和中山特約服務中心函覆
    本院在案（本院卷第86頁）；又依系爭0000000000、000000
    0000等門號之申請書，均已記明申請人當時除已經提出甲○○之國民身分證並經影印附於申請書外，尚另提出證件號碼
    000000000000號之健保卡供銷售人員確認（詳見偵查卷第56
    、57頁），由此可見，被告倘未經告訴人同意而於94年10月
    11日及95年11月14日兩次冒告訴人之名義申辦系爭兩支行動
    電話門號，則被告勢必同時竊取告訴人之身分證及健保卡等
    兩種證件始得辦理，且被告於94年10月11日之前某日竊取告
    訴人所有之上揭兩種證件後，亦必須執有告訴人之身分證、
    健保卡長達一年之久。惟經觀之本院向中央健保局函調告訴
    人所有之健保卡使用紀錄，告訴人所有之健保卡於94年10月
    1 日至96年8 月31日均無遺失補發之紀錄，且其自94年10月
    至95年11月底之期間，共計曾經使用健保卡前往各醫療院所
    就醫之次數高達43次，足以證明告訴人之健保卡在上述期間
    內均仍由其自行收執保管，而無遭人竊取使用之情事；況且
    告訴人業已證稱其所有之全部證件均放置在同一個盒子內之
    情（本院卷第98頁），則告訴人既於前述期間內經常開啟盒
    子取出健保卡就醫，焉無可能於超過一年之期間內未曾發現
    其所有之身分證或其他證件業已遺失或遭竊。是聲請簡易判
    決處刑書主張：被告係於94年10月11日之前某日竊取告訴人
    之身分證、健保卡各1 張後，持所竊得之前揭證件分別於94
    年10月14日、95年11月14日兩次冒用告訴人名義申辦行動電
    話云云，顯與常情事理有違，難以採信。
  (四)復酌以系爭0000000000行動電話門號係於94年10月11日申請
    ，但告訴人於同日即94年10月11日亦曾申辦0000000000行動
    電話門號供自己使用之事實，乃據告訴人在本院審理中所不
    否認，並有臺灣大哥大股份有限公司以98年1 月14日法大字
    第098005920 號函文檢送之基本資料查詢、繳費紀錄表、行
    動電話服務申請書各1 份存卷可稽（詳本院卷第37至41頁）
    ；然告訴人並不識字乙節，已經告訴人自承在卷（本院卷第
    100 頁），而其子丙○○又已證述其並未陪同告訴人前往辦
    理手機（見本院卷第109 頁），則被告抗辯因告訴人不識字
    ，故當日係由其陪同告訴人前往辦理上揭0000000000門號等
    語，即非不可信，且合於常情。基此以觀，告訴人與被告兩
    人既於94年10月11日同時前往申請前揭0000000000之手機門
    號，衡諸常情，告訴人因在申請該支行動電話當時必須提出
    健保卡、身分證，是其之健保卡、身分證至少在當日係由告
    訴人所自行執有無訛，被告應無機會可竊取告訴人之前揭證
    件，並於同一日復冒用告訴人名義另外自行前往申請系爭00
    00000000行動電話門號之手機為是。從而被告抗辯：其與告
    訴人在同日一同前往辦理0000000000、0000000000等兩支行
    動電話門號，且都是由告訴人自行提出證件而為申請等語，
    顯然並非俱屬子虛，亦與被告之同居人亦即為告訴人甲○○
    之胞弟乙○○在本院證述：當初我姊姊要申請一個手機，她
    不會辦理，所以叫我同居人即被告去幫她申請手機，她申請
    兩支，一支我姊姊用，一支我用，當時是我姊姊與被告兩人
    一起去辦理的，是去遠傳電信門市辦理，因為他們在聯絡時
    我有聽到他們在講電話等語（詳本院卷第67頁），係屬相符
    。況且，被告抗辯系爭0000000000行動電話門號實際上係由
    證人乙○○所使用暨繳費乙情，業據證人乙○○到庭證述綦
    詳（本院卷第67-68 頁），而被告與告訴人乃好友關係，來
    往密切，被告亦經常進出告訴人之住處等情，亦經證人甲○○、乙○○證述在卷（參本院卷第69、72、100 、105-106
    頁），則系爭0000000000門號既係為提供給告訴人之胞弟即
    證人乙○○使用，被告應無刻意向告訴人及證人乙○○兩人
    隱瞞此事，卻甘冒竊盜、偽造文書之風險，以竊取告訴人證
    件之方式，冒名申辦系爭0000000000門號提供予證人乙○○
    使用之理。是再進一步言之，本件既無從認定被告曾有偷竊
    告訴人證件之行為，且告訴人於94年10月11日係與被告一同
    前往申辦0000000000門號供其胞弟乙○○使用之事實，又經
    認定，則被告抗辯其於95年11月間，再向告訴人借用身分證
    、健保卡等證件，並經告訴人同意以其名義申辦系爭000000
    0000行動電話門號等情，即屬合情，並非均不可採憑；且本
    件依據告訴人先後於警詢、偵查及本院所為之證述內容，均
    已清楚指出其在收到系爭0000000000行動電話門號之電話費
    帳單時，即要求被告應前往繳費等語，顯然告訴人對於該00
    00000000行動電話門號係由被告所申請乙事，早已知情。從
    而被告抗辯系爭0000000000門號係由告訴人陪同前往一起辦
    理，另系爭0000000000電話門號則是經由告訴人之同意由被
    告以其之名義申請等情，堪認並非均屬無稽。
  (五)再聲請簡易判決處刑意旨固又舉被告及告訴人兩人先後於偵
    查中當庭所書寫之「甲○○」字跡（詳見偵查卷43、60頁）
    ，主張0000000000門號申請書上「甲○○」之署名，與告訴
    人甲○○於偵查中當庭所書寫之字跡迥異，但與被告當庭所
    書寫之字跡則均符云云。但查，告訴人甲○○於95年間因曾
    中風，且於中風後，其之右手即無法靈活使用，簽名寫字均
    受到影響乙節，業經告訴人自承在卷（本院卷第100 頁），
    從而欲以告訴人於中風後在偵查中所簽署之「甲○○」字跡
    ，即謂前揭0000000000門號申請書上之「甲○○」字跡非告
    訴人所親自簽署，自嫌速斷。且查，告訴人於系爭00000000
    00門號申辦當日，亦曾申請0000000000門號供己使用，乃為
    告訴人所不否認之事實乙節，已於前述，然經質之告訴人卻
    亦否認前揭0000000000門號申請書上「甲○○」之簽名係為
    其所為（本院卷第100 、102 頁），是依告訴人之前揭證述
    內容，可徵其會因自身不識字之緣由，而同意他人代為簽名
    ；況被告辯稱系爭0000000000門號之申請係由被告與告訴人
    一同前往辦理之事實，業經本院認定為可採，是縱然上揭00
    00000000門號申請書上之「甲○○」字跡與被告於偵查中當
    庭簽署之「甲○○」字跡在外觀上相近，似為被告所為，但
    以告訴人當時在場之情況，被告在系爭0000000000門號申請
    書上簽署「甲○○」，顯然已獲得告訴人之授權無疑。故本
    件自無從以0000000000門號申請書上「甲○○」之字跡，明
    顯與告訴人在偵查中所當庭簽署之「甲○○」字跡不合，即
    遽認係由被告所盜簽，公訴人前揭所舉之事證，猶難以為被
    告不利之認定甚明。
  (六)末者，被告抗辯其前往申辦0000000000行動電話前，係由告
    訴人囑其子丙○○取出其之身分證、健保卡後，再由告訴人
    交付給被告乙情，雖與證人丙○○在偵查及本院審理中所為
    之證述內容不符，但因證人丙○○乃告訴人之子，其之證詞
    自難免偏頗告訴人，無從遽以採信，且被告基於不自證己罪
    原則，本即無自證清白之責任，縱其前揭抗辯尚無證據可佐
    ，但亦無從以此推論認定被告必有竊盜之犯行，併予敘明。
五、綜前諸情參互以析，公訴人雖舉上列事證作為本案認定被告
    有竊取告訴人之身分證、健保卡後分別於94年10月11日、95
    年11月14日兩次冒用告訴人之名義申辦行動電話之事證，然
    經核諸告訴人所為之證述既有前指之重大瑕疵，卷附000000
    0000、0000000000兩支電話門號申請書上之「甲○○」署名
    縱均為被告親簽，亦仍無從排除其係獲得告訴人之同意下所
    為，仍無從作為被告確有竊盜、偽造私文書、詐欺等犯行之
    確證，公訴人徒以上開事證，即遽謂被告必有前述之犯行，
    仍有不足，尚有合理性之懷疑存在，致使無從說服本院確信
    被告有公訴人所指罪嫌。此外，復查無其他積極事證足認前
    開被告有何竊盜、行使偽造私文書、詐欺取財等犯行，依「
    罪證有疑，利於被告」之原則，不能證明其之犯罪，揆諸首
    開法條規定及判例意旨，自應為被告無罪之判決。原審誤為
    被告有罪之認定，遽以對被告論罪科刑，尚有未洽，被告執
    此上訴，洵屬有據，應由本院將原判決撤銷，另自為第一審
    判決而為無罪之諭知，以昭審慎。
六、末按檢察官聲請簡易判決處刑之案件，經法院認為有刑事訴
    訟法第451 條之1 第4 項但書規定之情形者，應適用通常程
    序審判之；又對於簡易判決之上訴，準用刑事訴訟法第3 編
    第1 章及第2 章之規定，是管轄第二審之地方法院合議庭受
    理簡易判決上訴案件，應依通常程序審理，認案件有同法第
    452 條規定之情形者，應撤銷原判決，逕依通常程序為第一
    審判決，刑事訴訟法第452 條、法院辦理刑事訴訟簡易程序
    案件應行注意事項第14條分別定有明文。本件既應對於上訴
    人即被告楊智傑為無罪判決之諭知，原審即不得適用刑事訴
    訟法第7 編所定之簡易程序對其論罪科刑，而應依刑事訴訟
    法第452 條規定適用通常程序審判之，故本院本件所為判決
    ，係依據上開規定適用第一審通常程序而自為第一審通常程
    序判決，併予敘明。
據上論斷，應依刑事訴訟法第455 條之1 第1 項、第3 項、第45
2 條、第369 條第1 項前段、第364 條、第301 條第1 項，判決
如主文。
本案經檢察官江祐丞到庭執行職務。
中    華    民    國    98    年    8     月    18    日
                  刑事第十七庭  審判長法  官  林淑婷
                                      法  官  饒金鳳
                                      法  官  邱景芬
以上正本證明與原本無異。
如不服本判決，應於判決送達後10日內敘明上訴理由，向本院提
出上訴狀 (應附繕本) ，上訴於臺灣高等法院。其未敘述上訴理
由者，應於上訴期間屆滿後20日內向本院補提理由書，「切勿逕
送上級法院」。
                                      書記官  黃文儀
中    華    民    國    98    年    8     月    18    日


司法院資訊處製作；財團法人民間司法改革基金會備份。
